---
title: "Tugas Praktikum 1"
output:
  pdf_document:
    toc: true
    toc_depth: 3
  html_document:
    theme: flatly
    toc: true
    toc_depth: 3
    toc_float: true
    code_folding: hide
  word_document: default
editor_options: 
  markdown: 
    wrap: 72
---

**Nur Annisa Hartanti Putri - M0401241051**

# Uji Tanda (Berat Badan Mahasiswa Laki-laki)

## Soal

Berat badan acak dari delapan orang mahasiswa laki-laki di suatu
universitas adalah sebagai berikut (dalam kg): 65, 54, 71, 50, 75, 63,
57, 63 Apakah sebaran berat badan mahasiswa laki-laki di universitas
tersebut lebih dari 60 kg? Ujilah pada taraf nyata 5% (=0.05)
menggunakan Uji Tanda! Tentukan pula nilai P-value nya!

## Jawab

### Formulasi Hipotesis

H₀: M ≤ 60 (Sebaran berat badan mahasiswa laki-laki di universitas
tersebut tidak lebih dari 60 kg)\
H₁: M \> 60 (Sebaran berat badan mahasiswa laki-laki di universitas
tersebut lebih dari 60 kg)\
Uji Satu Arah Kanan

### Statistik Uji

```{r}
# Input data berat badan mahasiswa
berat <- c(65, 54, 71, 50, 75, 63, 57, 63)
M0 <- 60

# Hitung selisih dan eliminasi nol jika ada
selisih <- berat - M0
selisih <- selisih[selisih != 0]

# Hitung jumlah tanda positif (S+) dan ukuran sampel efektif n
S_plus <- sum(selisih > 0)
n_efektif <- length(selisih)

# Tabel karakteristik data Uji Tanda
tanda <- data.frame(
  Berat_Badan = berat,
  Selisih = berat - M0,
  Tanda = ifelse(berat - M0 > 0, "+", "-")
)

# Tabel data dan tanda
knitr::kable(tanda,
             caption = "Karakteristik Data Berdasarkan Selisih terhadap Median Acuan")
```

```{r}
# Ringkasan jumlah tanda
ringkasan <- data.frame(
  Tanda = c("+", "-"),
  Jumlah = c(sum(tanda$Tanda == "+"),
             sum(tanda$Tanda == "-"))
)

knitr::kable(ringkasan,
             caption = "Jumlah Tanda Positif dan Negatif")
```

```{r}
# Jalankan Uji Binomial (Uji Tanda) satu arah kanan
# alternative = 'greater' karena menguji apakah median > 60
uji_tanda <- binom.test(x = S_plus, n = n_efektif, p = 0.5, alternative = 'less')

# Tampilkan hasil analisis
print(uji_tanda)
```

### Keputusan

Karena nilai p-value sebesar 0,3633 lebih besar dari taraf nyata
$\alpha = 0,05$, maka $H_0$ gagal ditolak.

### Kesimpulan

Pada taraf nyata sebesar $5\%$, tidak terdapat bukti yang cukup untuk
menyatakan bahwa sebaran berat badan mahasiswa laki-laki di universitas
tersebut lebih dari 60 kg. Hal ini karena diperoleh p-value sebesar
0,3633 yang lebih besar dari taraf nyata $\alpha = 0,05$. Meskipun
terdapat 5 dari 8 mahasiswa yang memiliki berat badan lebih dari 60 kg,
hasil tersebut belum cukup kuat secara statistik untuk mendukung klaim
bahwa sebaran berat badan mahasiswa laki-laki di universitas tersebut
lebih dari 60 kg.

### Syntax R

```{r}
# Input data berat badan mahasiswa
berat <- c(65, 54, 71, 50, 75, 63, 57, 63)
M0 <- 60

# Hitung selisih dan eliminasi nol jika ada
selisih <- berat - M0
selisih <- selisih[selisih != 0]

# Hitung jumlah tanda positif (S+) dan ukuran sampel efektif n
S_plus <- sum(selisih > 0)
n_efektif <- length(selisih)

# Jalankan Uji Binomial (Uji Tanda) satu arah kanan
# alternative = 'greater' karena menguji apakah median > 60
uji_tanda <- binom.test(x = S_plus, n = n_efektif, p = 0.5, alternative = 'less')

# Tampilkan hasil analisis
print(uji_tanda)
```

# Uji Tanda (Skor Endurance Tikus)

## Soal

Suatu penelitian mengukur skor ketahanan (endurance) dari 12 ekor tikus
yang ditanam elektrode pada otak belakangnya. Skor yang diperoleh adalah
sebagai berikut: 93.0, 89.1, 97.7, 84.4, 97.8, 94.5, 88.3, 97.5, 83.7,
94.6, 85.5, 82.6 Ujilah pada taraf nyata 5% (=0.05), apakah skor
endurance tikus dengan elektrode pada otak belakang kurang dari 97.5?
Gunakan Uji Tanda dan hitung nilai P-value nya!

## Jawab

### Formulasi Hipotesis

H₀: M ≥ 97.5 (Skor endurance tikus dengan elektrode pada otak belakang
minimal 97.5)\
H₁: M \< 97.5 (Skor endurance tikus dengan elektrode pada otak belakang
kurang dari 97.5)\
Uji Satu Arah Kiri

### Statistik Uji

```{r}
# Input data skor endurance tikus
endurance <- c(93.0, 89.1, 97.7, 84.4, 97.8, 94.5, 88.3, 97.5, 83.7, 94.6, 85.5, 82.6)
M0 <- 97.5

# Hitung selisih dan eliminasi nol jika ada
selisih <- endurance - M0
selisih <- selisih[selisih != 0]

# Hitung jumlah tanda positif (S+) dan ukuran sampel efektif n
S_plus <- sum(selisih > 0)
n_efektif <- length(selisih)

# Tabel karakteristik data Uji Tanda
tanda <- data.frame(
  Endurance = endurance,
  Selisih = endurance - M0,
  Tanda = ifelse(endurance - M0 > 0, "+", "-")
)

# Tabel data dan tanda
knitr::kable(tanda,
             caption = "Karakteristik Data Berdasarkan Selisih terhadap Median Acuan")
```

```{r}
# Ringkasan jumlah tanda
ringkasan <- data.frame(
  Tanda = c("+", "-"),
  Jumlah = c(sum(tanda$Tanda == "+"),
             sum(tanda$Tanda == "-"))
)

knitr::kable(ringkasan,
             caption = "Jumlah Tanda Positif dan Negatif")
```

```{r}
# Jalankan Uji Binomial (Uji Tanda) satu arah kiri
uji_tanda <- binom.test(x = S_plus, n = n_efektif, p = 0.5, alternative = 'less')

# Tampilkan hasil analisis
print(uji_tanda)
```

### Keputusan

Karena nilai p-value sebesar 0,0327 lebih kecil dari taraf nyata
$\alpha = 0,05$, maka $H_0$ ditolak.

### Kesimpulan

Pada taraf nyata sebesar $5\%$, terdapat bukti yang cukup untuk
menyatakan bahwa skor endurance tikus dengan elektrode pada otak
belakang kurang dari 97,5. Hal ini karena diperoleh p-value sebesar
0,0327 yang lebih kecil dari taraf nyata $\alpha = 0,05$. Dari 11 data
efektif yang digunakan dalam pengujian, terdapat 9 skor endurance yang
berada di bawah 97,5, sehingga hasil tersebut mendukung klaim bahwa skor
endurance tikus dengan elektrode pada otak belakang kurang dari 97,5.

### Syntax R

```{r}
# Input data skor endurance tikus
endurance <- c(93.0, 89.1, 97.7, 84.4, 97.8, 94.5, 88.3, 97.5, 83.7, 94.6, 85.5, 82.6)
M0 <- 97.5

# Hitung selisih dan eliminasi nol jika ada
selisih <- endurance - M0
selisih <- selisih[selisih != 0]

# Hitung jumlah tanda positif (S+) dan ukuran sampel efektif n
S_plus <- sum(selisih > 0)
n_efektif <- length(selisih)

# Jalankan Uji Binomial (Uji Tanda) satu arah kiri
uji_tanda <- binom.test(x = S_plus, n = n_efektif, p = 0.5, alternative = 'less')

# Tampilkan hasil analisis
print(uji_tanda)
```

# Uji Binomial (Proporsi Penderita Penyakit)

## Soal

Berdasarkan hasil survei di sebuah daerah, ditemukan bahwa 6.9% kelompok
wanita berusia 15 sampai 19 tahun positif menderita penyakit Neisseria
gonorrhoeae. Di sebuah populasi lain, dari sampel acak 20 wanita pada
kelompok usia yang sama dipilih, dan ditemukan 4 wanita mengidap
penyakit tersebut.Apakah data sampel ini memberikan cukup bukti untuk
mengindikasikan bahwa proporsi wanita yang menderita penyakit tersebut
pada populasi yang baru ini lebih besar dari 0.07? Ujilah dengan =0.01
menggunakan Uji Binomial!

## Jawab

### Formulasi Hipotesis

H₀: p ≤ 0,07 (Proporsi wanita yang menderita penyakit tersebut pada
populasi baru tidak lebih dari 0,07) H₁: p \> 0,07 (Proporsi wanita yang
menderita penyakit tersebut pada populasi baru lebih besar dari 0,07)
Uji Satu Arah Kanan\
Taraf signifikansi: $\alpha = 0,01$ (1%)

### Statistik Uji & Synrax R

```{r}
# Parameter Uji Binomial
S <- 4
n <- 20
p0 <- 0.07

# Jalankan Uji Binomial 1 Sampel (satu arah kanan)
uji_binomial <- binom.test(x = S, n = n, p = p0, alternative = "greater")

# Tampilkan hasil analisis
print(uji_binomial)
```

### Keputusan

Karena nilai p-value sebesar 0,04713 lebih besar dari taraf nyata
$\alpha = 0,01$, maka $H_0$ gagal ditolak.

### Kesimpulan

Pada taraf nyata sebesar $1\%$, tidak terdapat bukti yang cukup untuk
mengindikasikan bahwa proporsi wanita berusia 15–19 tahun yang menderita
penyakit tersebut pada populasi baru lebih besar dari 0,07. Hal ini
karena diperoleh p-value sebesar 0,04713 yang lebih besar dari taraf
nyata $\alpha = 0,01$.

# Uji Wilcoxon (Berat Badan Pemain Sepak Bola)

## Soal

Berikut adalah berat badan (dalam pon) dari sampel acak 15 pemain sepak
bola di Universitas Texas di Austin:188.0, 211.2, 170.8, 212.4, 156.9,
223.1, 235.9, 183.9, 214.4, 221.0, 162.0, 222.8, 174.1, 210.3, 195.2
Gunakan Uji Peringkat Bertanda Wilcoxon untuk menguji apakah median
berat badan populasi pemain sepak bola tersebut lebih besar dari 163.5
pon! Gunakan taraf nyata 5% (=0.05) dan hitung nilai P-value nya!

## Jawab

### Formulasi Hipotesis

H₀: M ≤ 163.5 (Berat badan pemain sepak bola tidak lebih dari 163.5
pon)\
H₁: M \> 163.5 (Berat badan pemain sepak bola lebih dari 163.5 pon)\
Uji Satu Arah Kanan

### Statistik Uji

```{r}
# Input data berat badan pemain sepak bola
berat <- c(188.0, 211.2, 170.8, 212.4, 156.9, 223.1, 235.9, 183.9, 214.4, 221.0, 162.0, 222.8, 174.1, 210.3, 195.2)
M0 <- 163.5

# Karakteristik data Wilcoxon Signed Rank
selisih <- berat - M0

data_rank <- data.frame(
  Berat_Badan = berat,
  Selisih = selisih,
  Absolut_Selisih = abs(selisih),
  Tanda = ifelse(selisih > 0, "+", "-")
)

# Ranking berdasarkan nilai absolut selisih
data_rank$Rank <- rank(data_rank$Absolut_Selisih)

knitr::kable(data_rank,
             caption = "Ranking Wilcoxon Berdasarkan Selisih Absolut")

```

```{r}
# Ringkasan jumlah tanda
ringkasan <- data.frame(
  Tanda = c("+", "-"),
  Jumlah = c(sum(data_rank$Tanda == "+"),
             sum(data_rank$Tanda == "-"))
)

knitr::kable(ringkasan,
             caption = "Jumlah Rank Positif dan Negatif")
```

```{r}
# Jalankan Uji Wilcoxon 1 Sampel (satu arah kanan)
uji_wilcoxon <- wilcox.test(berat, mu = M0, alternative = "greater",exact = TRUE, correct = TRUE )

# Tampilkan hasil analisis
print(uji_wilcoxon)
```

### Keputusan

Karena nilai P-value sebesar 0,0001526 lebih kecil dari taraf nyata
$\alpha=0,05$, maka $H_0$ ditolak.

### Kesimpulan

Pada taraf nyata sebesar $5\%$, terdapat bukti yang cukup untuk
menyatakan bahwa berat badan populasi pemain sepak bola di Universitas
Texas di Austin lebih besar dari 163.5 pon. Hal ini karena diperoleh
P-value sebesar 0,0001526 yang lebih kecil dari taraf nyata
$\alpha=0,05$.

### Syntax R

```{r}
# Input data berat badan pemain sepak bola
berat <- c(188.0, 211.2, 170.8, 212.4, 156.9, 223.1, 235.9, 183.9, 214.4, 221.0, 162.0, 222.8, 174.1, 210.3, 195.2)
M0 <- 163.5

# Jalankan Uji Wilcoxon 1 Sampel (satu arah kanan)
uji_wilcoxon <- wilcox.test(berat, mu = M0, alternative = "greater",exact = TRUE, correct = TRUE )

# Tampilkan hasil analisis
print(uji_wilcoxon)


```

# Uji Wilcoxon (Skor Kesigapan Siswa)

## Soal

Sampel acak dari 20 siswa sekolah dasar yang tidak mengikuti program
Head Start memperoleh skor tes kesigapan sebagai berikut:33, 19, 40, 35,
51, 41, 27, 23, 39, 21, 41, 31, 46, 51, 34, 37, 36, 55, 52, 32 Dapatkah
kita menyimpulkan bahwa median skor dari populasi yang diwakili oleh
sampel ini kurang dari 45.32? Ujilah menggunakan Uji Wilcoxon pada taraf
nyata 5% (=0.05) dan tentukan nilai P-value nya!

## Jawab

### Formulasi Hipotesis

H₀: M ≥ 45.32 (Median skor kesigapan siswa minimal 45.32)\
H₁: M \< 45.32 (Median skor kesigapan siswa kurang dari 45.32)\
Uji Satu Arah Kiri

### Statistik Uji

```{r}
# Input data skor kesigapan siswa
skor <- c(33, 19, 40, 35, 51, 41, 27, 23, 39, 21,41, 31, 46, 51, 34, 37, 36, 55, 52, 32)
M0 <- 45.32

# Karakteristik data Wilcoxon Signed Rank
selisih <- skor - M0

data_rank <- data.frame(
  skor_kesigapan = skor,
  Selisih = selisih,
  Absolut_Selisih = abs(selisih),
  Tanda = ifelse(selisih > 0, "+", "-")
)

# Ranking berdasarkan nilai absolut selisih
data_rank$Rank <- rank(data_rank$Absolut_Selisih)

knitr::kable(data_rank,
             caption = "Ranking Wilcoxon Berdasarkan Selisih Absolut")
```

```{r}
# Ringkasan jumlah tanda
ringkasan <- data.frame(
  Tanda = c("+", "-"),
  Jumlah = c(sum(data_rank$Tanda == "+"),
             sum(data_rank$Tanda == "-"))
)

knitr::kable(ringkasan,
             caption = "Jumlah Rank Positif dan Negatif")
```

```{r}
# Jalankan Uji Wilcoxon 1 Sampel
uji_wilcoxon <- wilcox.test(skor, mu = M0, alternative = 'less', exact = TRUE, correct = TRUE)
 
# Tampilkan hasil analisis
print(uji_wilcoxon)
```

### Keputusan

Karena nilai P-value sebesar 0,00303 lebih kecil dari taraf nyata
$\alpha=0,05$, maka $H_0$ ditolak.

### Kesimpulan

Pada taraf nyata sebesar $5\%$, terdapat bukti yang cukup untuk
menyimpulkan bahwa median skor kesigapan populasi yang diwakili oleh
sampel tersebut kurang dari 45.32. Hal ini karena diperoleh P-value
sebesar 0,00303 yang lebih kecil dari taraf nyata $\alpha=0,05$.

### Syntax R

```{r}
# Input data skor kesigapan siswa
skor <- c(33, 19, 40, 35, 51, 41, 27, 23, 39, 21,41, 31, 46, 51, 34, 37, 36, 55, 52, 32)
M0 <- 45.32

# Jalankan Uji Wilcoxon 1 Sampel (satu arah kiri)
uji_wilcoxon <- wilcox.test(skor, mu = M0,alternative = "less",exact = TRUE,correct = TRUE)

# Tampilkan hasil analisis
print(uji_wilcoxon)
```
